【裁判字號】    90,訴,1114
【裁判日期】    901221
【裁判案由】    飲用水管理條例
【裁判全文】
臺北高等行政法院判決                              九十年度訴字第一一一四號
                              .
    原      告  臺灣省自來水股份有限公司第三區管理處
    代  表  人  甲○○經理）.
    訴訟代理人  丙○○
    被      告  新竹市政府
    代  表  人  蔡仁堅市長）.
    訴訟代理人  丁○○
                戊○○
右當事人間因飲用水管理條例事件，原告不服行政院環境保護署中華民國八十九年十
二月六日（）環署訴字第○○六○三七三號訴願決定，提起行政訴訟。本院判決如
    主  文
原告之訴駁回。
訴訟費用由原告負擔。
    事    實
一、事實概要：緣被告所屬環境保護局於民國（以下同）八十九年六月二十一日十二
    時三十九分派員在新竹市○○街二七四號自來水供水點採樣，現場檢測結果：水
    樣中之「自由有效餘氯」為○．一一毫克／公升及○．一○毫克／公升，不符合
    飲用水水質標準（含量限值○．二毫克／公升─一．五毫克／公升），違反飲用
    水管理條例第十一條第一項之規定，被告乃依同條例第二十四條之規定以八十九
    年八三日（八九）府環一字第一一三○九一號函附○○○○一七號處分書，裁處
    新台幣（以下同）六萬元罰鍰。原告不服，提起訴願，遭行政院環境保護署以八
    十九年十二月六日（）環署訴字第○○六○三七三號訴願決定書為駁回訴願之
    決定，原告猶表不服，提起行政訴訟。
二、兩造聲明：
    (一)原告聲明求為判決：訴願決定及原處分均撤銷。
    (二)被告聲明求為判決：駁回原告之訴。
三、兩造之爭點：本件水質採樣之程序及採樣時間、地點是否有瑕疵？
(一)、原告主張之理由：
１、依新竹市政府八十九年八月三日（八九）府環一字第一一三○九一號函所附○○
    ○○一七號「新竹市政府執行違反飲用水管理條例事件處分書」所載：違反時間
    「八十九年六月二十一日上午十二時三十九分」，違反地點「新竹市○○街二七
    四號」，違反事實為「有效餘氯含量未符合飲用水水質標準」（並未附檢驗報告
    或說明檢驗結果數值）。
２、原告新竹給水廠前為辦理支援科學園區供水管線連絡及第四抽水站污泥什物清除
    等工程施工，於八十九年六月二十一日上午九時起至晚間十一時止停水施工，並
    發布有新聞稿。經查被告所屬環保局派員採樣時間及地點適逢為原告新竹給水廠
    公告停水時段及停水、水壓降低之地區。
３、依行政院環保署公告「飲用水水質採樣方法：：自來水系統採樣」，一般環保單
    位為符合上述採樣方法第五條第三項所述，於採樣抽驗自來水水質時均會同自來
    水事業供水單住人員，以確認水樣採自直接供水且非管中餘水之新鮮樣品。本案
    被告所屬環保局派員採樣時並未會同原告供水單位人員，且採樣時間及地點又為
    原告新竹給水廠公告停水之時段及停水、水壓降低之地區。在此雙重情況下逕行
    採樣抽驗評定「自由有效餘氯未符標準」遽予處罰顯然不合理。
(二)、被告主張之理由：
１、本件於八十九年六月二十一日，經被告所屬環境保護局派員前往稽查，並現場稽
    查取樣，發現採樣水樣之自由有效餘氯為0．11毫克/公升及0．10毫克/公升，不
    符合飲用水水質標準，有現場檢測結果填載於「稽查人員現場處理意見」欄內並
    當場製作飲用水管理稽查紀錄乙份，附卷可憑，又、被告所屬環保局稽查人員於
    八十九年六月二十一日至新竹市○○街二七四號，取樣時，發現現場水樣餘氯量
    測定值，未符合飲用水標準，且該址屬舊社里，非自來水公司公告停水之區域範
    圍，該日採樣地址，除上述處所之點外，尚有延平路、仁愛街、中華路四段、五
    段等地採樣，採樣地點均有出水，且餘氯量均符合飲用水水質標準，唯獨湳雅街
    二七四號餘氯量，未符合飲用水水質標準，足見有效餘氯項目不合格之數據，與
    停水無關。
２、被告依稽查所得事實，認為原告已違反飲用水管理條例第十一條第一項，爰依同
    法第二十四條規定，酌處如處分書所示之罰鍰金額，應無違法或不當。
    理    由
一、飲用水管理條例第十一條第一項及第二十四條規定略以：飲用水水質，應符合飲
    用水水質標準，公私場所供公眾飲用之飲水水質，違反第十一條規定者，處罰鍰
    新台幣六萬元以上：：。又行政院環境保護署（以下簡稱環保署）八十七年二月
    四日環署毒字第0004428號令發布之飲用水水質標準第三條第一項規定略以：自
    由有效餘氯為0．2毫克/公升至1．5毫克/公升。查本件被告所屬環境保護局於八
    十九年六月二十一日十二時三十九分派員在新竹市○○街二七四號自來水供水點
    採樣，現場檢測結果：水樣中之「自由有效餘氯」為○．一一毫克／公升及○．
    一○毫克／公升，不符合飲用水水質標準（含量限值○．二毫克／公升─一．五
    毫克／公升），違反飲用水管理條例第十一條第一項之規定，被告乃依同條例第
    二十四條之規定裁處新台幣六萬元罰鍰等情，有被告所屬環保局飲用水管理稽查
    紀錄、被告所屬環境保護局以八十九年八三日（八九）府環一字第一一三○九一
    號函附○○○○一七號處分書等件為證，並為兩造所不爭，堪認為實。原告不服
    ，循序提起本件行政訴訟，主張：被告所屬環保局派員採樣時並未會同原告供水
    單位人員，違反飲用水水質採樣方法第五條第三項規定，且採樣時間及地點又為
    原告新竹給水廠公告停水之時段及停水、水壓降低之地區，所採得之水樣，自不
    能對原告裁罰云云。惟查：
(一)、本件於八十九年六月二十一日，經被告所屬環境保護局派員前往稽查，現場稽查
    取樣，發現採樣水樣之自由有效餘氯為0．11毫克/公升及0．10毫克/公升，不符
    合飲用水水質標準，有現場檢測結果填載於「稽查人員現場處理意見」欄內並當
    場製作飲用水管理稽查紀錄乙份，附卷可憑，並經證人即稽查人員乙○○，到庭
    陳述明確結證在卷，被告據以處分，並無不合。
(二)、按行政機關為行政實施勘驗時，應通知當事人到場，為行政程序法第四十二條第
    二項所規定，水質檢測係行政機關對於「水質是否合乎標準」此一待證事實，直
    接查驗並檢測自來水此物質之行為，應為勘驗無訛，則依該行政程序法之規定，
    自應通知當事人到場，環保署86年7月4日環署毒字第41347號函示：於轄區內執
    行飲用水水質採樣檢驗時，「得」通知該供水單位或管理單位會同採樣，並不以
    其會同為採樣檢驗要件，與上開法條條文意旨不符，本院自得拒絕適用。惟本件
    稽查人員乙○○於採樣前，曾要求原告派員會同，原告表示沒空未會同為之，此
    經稽查人員乙○○到庭證述屬實，原告亦不否認採樣當天確有接到水質採樣之通
    知，此有原告訴訟代理人之準備程序筆錄可按，足見原告未會同到場係自已放棄
    到場之權利，自不影響被告稽查之效力，原告以未會同到場，主張檢測不可採云
    云，自非可採。另環保署所公告之飲用水水質採樣辦法，自由有效餘氯含量之採
    樣方法與檢測方式係利用分光光度計現場測定並立即分析，此有環保署八十七年
    九月二十四日（八七）環署檢字第六五三五○號公告飲用水水質採樣方法可按，
    稽查人員乙○○係依照環保署所公告之飲用水水質採樣辦法為之，係利用分光光
    度計現場測定並立即分析，此有證人即稽查人員乙○○及被告所屬環保局飲用水
    管理稽查紀錄可證，符合標準作業程序，併此敘明。
(三)、又被告所屬環保局稽查人員乙○○於八十九年六月二十一日至新竹市○○街二七
    四號取樣時，發現現場水樣餘氯量測定值，未符合飲用水標準，而當日採樣地點
    位於舊社里，並不在原告公告停水之區域範圍內此為兩造所爭，並有停水公告在
    卷可稽，該日採樣地址，除上述處所之點外，尚有延平路、仁愛街、中華路四段
    、五段等地採樣，採樣地點均有出水，且餘氯量均符合飲用水水質標準，唯獨湳
    雅街二七四號餘氯量，未符合飲用水水質標準，亦有上開飲用水管理稽查紀錄可
    查及證人即稽查人員乙○○可證，足見有效餘氯項目不合格之數據，與停水無關
    。另環保署公布之飲用水水質標準，僅於第五條規範因「暴雨或其他天然災害致
    飲用水源濁度超過5OONTU」之特殊狀況，始放寬第三條自由有效餘氯含量標準，
    更可見縱因水壓降低，亦不應影響採取水樣之自由有效餘氯含量之標準，原告主
    張以採樣時間及地點又為原告新竹給水廠公告停水之時段及停水、水壓降低之地
    區，所採樣之水不準云云，自非可採。
二、從而，被告依首揭規定，裁處原告六萬元罰鍰，並無不合。訴願決定遞予駁回，
    亦無違誤，均應予維持。本件原告之訴為無理由，應予駁回。
據上論結，本件原告之訴為無理由，爰依行政訴訟法第九十八條第三項前段，判決如
主文。
中      華      民      國      九十     年    十二     月    二十一    日
                                 臺 北 高 等 行 政 法 院  第 四 庭
                                             審 判 長 法  官  張瓊文
                                                      法  官  黃本仁
                                                      法  官  劉介中
右為正本係照原本作成。
如不服本判決，應於送達後二十日內，向本院提出上訴狀並表明上訴理由，如於本判
決宣示後送達前提起上訴者，應於判決送達後二十日內補提上訴理由書（須按他造人
數附繕本）。
中      華      民      國      九十     年    十二     月    二十一    日
                                                      書記官  黃明和


司法院資訊處製作；財團法人民間司法改革基金會備份。
